【裁判字號】    90,上易,555
【裁判日期】    900711
【裁判案由】    侵占
【裁判全文】
臺灣高等法院臺中分院刑事判決                      九十年度上易字第五五五號
    上  訴  人
    即  被  告  乙○○
    選任辯護人  陳沆河
右上訴人因侵占案件，不服臺灣台中地方法院八十九年度易字第二七九一號中華民國
九十年一月十七日第一審判決（起訴案號：臺灣台中地方法院檢察署八十九年度偵字
第八五三六號），提起上訴，本院判決如左：
      主  文
原判決撤銷。
乙○○意圖為自己不法之所有，而侵占自己持有他人之物，處有期徒刑陸月，如易科
罰金，以參佰元折算壹日。
      理  由
一、乙○○與姚恩志（於民國八十九年七月二十二日死亡）係朋友關係，緣於民國（
    下同）八十五年十月間，姚恩志欲回中國大陸定居，即委託乙○○辦理請領一次
    退伍金，乙○○即積極為姚恩志辦理退伍及請領之手續，於八十八年六月十二日
    團管區通知乙○○前往辦理請領姚恩志之退伍金，乙○○即於八十八年六月十四
    日，接受姚恩志之委託，向豐原團管區代領姚恩志之退伍金新台幣（下同）八十
    一萬八千七百九十一元，而於同年月十七日轉入姚恩志在后里義里郵局所開立之
    帳戶內（帳號：000000－0），乙○○旋於同年月廿一日自姚恩志之上開
    帳戶內領出該筆款項，即意圖為自己不法之所有，易持有為不法所有，將上述金
    錢侵占入己，僅事後於八十八年七月間匯寄一千五百元美金至大陸地區予姚恩志
    ，繼於八十八年九月廿五日又攜帶一千美金赴大陸交給姚恩志，並向姚恩志諉稱
    其餘款項俟其回台後，再寄給姚恩志，詎乙○○回台後，並未將八十一萬八千七
    百九十一元之退伍金扣除美金二千五百元之餘款約七十多萬元，依約寄給姚恩志
    ，姚恩志始查覺上情。
二、案經姚恩志訴請臺灣臺中地方法院檢察署檢察官偵查起訴。
    理  由
一、訊據上訴人即被告乙○○（下稱被告）固不諱言確於右揭時地受告訴人姚恩志之
    委託請領退伍金八十一萬八千七百九十一元，且僅交付美金二千五百元等情，惟
    矢口否認有何侵占之犯行，辯稱：伊於領取該筆款項後，因姚銀才寫信給伊說姚
    恩志出院沒錢，伊才先寄一千五百元美金過去，其後伊於八十八年九月十九日攜
    帶該筆款項親赴中國大陸，要將錢交給他，可是姚恩志以其以前曾欠伊四萬六千
    元，再加上姚恩志於八十五年間，在伊住處吃住所用之花費，姚恩志親口跟伊說
    其他款項不用給了，伊始再將該筆款項帶回，而伊因認為姚恩志前開抵付給伊之
    費用大約是二萬美金，其餘多出的部分應還給他的親人，伊才會將一千元美金給
    姚銀才的太太，伊何來侵占云云。經查：(一)、右揭事實，業據告訴人姚恩志於偵
    查中指訴綦詳，並有上開退伍金支票一紙、被告與姚恩志之子姚銀才間的往來書
    信、公證書、委託書、收到條、存證信函及姚恩志郵政存簿儲金簿影本在卷可資
    佐證。告訴人姚恩志於偵查中到庭陳述：未說剩餘之錢給被告，並無在被告家接
    受免費吃、住之招待，被告尚且在花伊之金錢，亦未記得積欠被告金錢等情（見
    他字偵查卷第二十五頁），並經本院勘驗偵查庭錄音內容在案（見本院卷第三十
    頁），可見姚恩志確有提出告訴之意思，被告之辯護人以：本件具狀告訴之前，
    告訴人已中風痴呆，並無告訴之本意云云，核無可採。苟被告無侵占之意，何以
    該筆退伍金款項於八十八年六月十七日匯入姚恩志前開郵局帳戶後，被告旋於同
    年月二十一日即自姚恩志之前開郵局帳戶中領出，此有后里義里郵局郵政存簿儲
    金簿明細表影本可參（見偵字偵查卷第十五頁），即在該筆款項匯入三日後即前
    往領取，為何不等到於八十八年九月十九日其要前往大陸時，再自上開帳戶中領
    出？又姚銀才於八十八年六月十五日即已知悉被告已領有該筆款項之支票，何以
    姚銀才於被告前往探視姚恩志時，竟未向乙○○索討？況於該張支票未領取之前
    ，姚銀才即多次詢問請領退伍金之情形，有上開往來書信在卷可按，其一再詢問
    請領進度，無非希望能領到該筆退休金，豈有於領到之後，反而竟不加聞問之理
    ？凡此均顯與常情不合。(二)、告訴人姚恩志於偵查中即否認曾有積欠被告乙○○
    任何金錢及花用被告吃住之費用，已如前所述，被告所辯稱告訴人姚恩志是否確
    有積欠被告債務之情，雖於本院證人己○○及丙○○證述確有其事，證人己○○
    證稱：「（認識被告多久？）住在同一個眷村。七十幾年住在對面。（認識姚恩
    志否？）姚某有去被告住處，有看過他，與他聊過天。（知否被告與姚某間債務
    關係？）姚某與我閒聊時，告訴我他有欠被告四萬六，他有提到他要到大陸定居
    ，等他領到退休金再還給被告。用何方式還，我不清楚。有關退休金帶回大陸，
    九二一大地震我與被告去大陸，姚某當時已經在大陸，被告當時有告訴我他去大
    陸的目的，是要把錢送還給告訴人，但我沒有看到錢，我回到大陸上蔡縣，被告
    去洛河，我沒有陪他去，被告說有帶美金三萬多元。（知否姚某是何時借四萬六
    ？）五十六年。」云云（見本院卷第六十四、六十五頁），證人即被告之女丙○○證稱：「（姚恩志認識否？）認識，他是我父親的朋友，他有住過我家，他於
    八十四年住在我家一段時間。他有告訴我，他很感激我父親有照顧他，我父親有
    借他四萬六千元幫助他，他說要等他退休金領到要還我父親，我父親也有告訴我
    這件事。姚恩志住我家時，五月一日他也有住在我們的新居，他有帶一筆錢。我
    父親新居落成時，他有說他有帶六萬元美金，他有告訴我父親及我，其他親友不
    要上到二樓。他住我家時，八十五年十一月中，他沒有照往例早起運動，我們有
    去叫他，他不省人事。我們叫救護車送他到豐原省立醫院。他與我父親沒有何恩
    怨。告訴人與我小孩感情亦不錯。（知否你父親是何時借四萬六給姚恩志？）五
    十六年左右。（你有無陪同去大陸？）沒有。我有替我父親縫腰帶，把錢放在裡
    面。我父親有把美金帶到大陸去。」云云，惟證人己○○僅係與被告住同一眷村
    之關係而已，告訴人姚恩志與之並無深交，豈有將私人債務於閒聊中告知他人之
    理？又證人丙○○乃被告之女，其所證述告訴人向被告借款之事，亦屬空口無憑
    ，其二人所證述情節，與事理有違，亦無積極確切證據可資佐證為實。另外被告
    以證人庚○○開理髮店，知悉被告在去大陸之前有換過美金之事，惟證人庚○○
    於本院證稱：「（我）在后里馬場那邊開理髮店，被告我認識，他有去我的理髮
    店理過髮，我知道被告有在我那裡換美金，他有去理髮，他在那裡與換錢的人談
    過，換錢的人也是去那裡理髮，他們在理髮時有提過一次，內容我不清楚。他們
    換美金時有說要去探親，時間不記得了。（姚恩志這個名字有無印象？）我通常
    不記得理髮客人的名字，我只認人。（換美金是誰向誰換？）我沒有注意。有談
    這個問題，但我不清楚是誰要換美金。」等語（見本院卷第二十九頁）；證人戊○○於本院證稱：伊不知道被告與姚恩志間之債權債務問題，也不知有關姚恩志
    退休金之事情等語（見本院卷第四十六頁）；證人丁○○於本院證稱：「（認識
    姚恩志否？）認識。鄰居。（是否向姚恩志買房子？）是。以五百多萬元買，已
    經付清。伍佰萬元我是分期給他。他帶去大陸，最後一次是貳佰萬，他是換美金
    拿去大陸。乙○○有去姚恩志的房子玩，我才認識他。胡某有無陪他去大陸，我
    不清楚。姚恩志當時身體很好，他沒有向我提到他的退休金的事。」等語（見本
    院卷第四十七頁），其等證詞亦均不足為對被告有利之認定。(三)被告於八十八年
    九月間前往大陸時，告訴人姚恩志已重病在身，該筆款項達八十餘萬元，苟告訴
    人姚恩志確實將之用於抵付之以前欠款，其子姚銀才豈有不知之理？而告訴人姚
    恩志之子姚銀才卻於八十九年四月二十四日告訴狀及八十九年五月二十三日補充
    理由狀為告訴人姚恩志撰寫告訴意旨，可見告訴人姚恩志於偵查中之指述及於刑
    事狀中所述之上開事實應堪採信，被告辯解情節，委無可採。(四)、綜上，被告所
    辯，顯係事後卸責之詞，不足採信。被告未將告訴人所有之退伍金餘款交付告訴
    人，顯有將該退伍金易持有為不法所有之犯意甚明，其侵占罪行，應堪認定。至
    於彰化商業銀行九十年六月七日彰湳字第一二四八號函復本院：姚恩志曾於八十
    五年四月十七日在該行結購美金現鈔六萬二千元等語，並附外收支或交易申請
    書影本（見本院卷第八十一－八十三頁），因係於八十五年間結之事，與本件
    被告於八十八年間侵占之行為無涉；又本件事證已明，被告之選任辯護人聲請傳
    喚住在中國大陸地區之胡德成及姚銀才作證，核無必要，均附予敘明。
二、核被告所為，係犯刑法第三百三十五條第一項之侵占罪。原審以被告罪證明確，
    依法論罪科刑，固非無見，惟查：被告於八十八年六月十四日，即受姚恩志之委
    託，向豐原團管區代領姚恩志之退伍金八十一萬八千七百九十一元，而於同年月
    十七日轉入姚恩志在后里義里郵局所開立之帳戶內，被告旋於四日後之同年月廿
    一日自姚恩志之上開帳戶內領出該筆款項，僅事後於八十八年七月間匯寄一千五
    百元美金至大陸地區予姚恩志，繼於八十八年九月廿五日又攜帶一千美金赴大陸
    交給姚恩志，被告將姚恩志郵局帳戶內之退伍金提領後，距離其寄部分金錢予
    姚恩志及帶部分金錢至大陸交給姚恩志之時間，有所間隔，可見被告於八十八
    年六月二十一日提領退伍金之時，即意圖為自己不法之所有，易持有為不法所有
    ，將上述金錢侵占入己，原判決誤認被告係於匯寄一千五百元美金至大陸地區予
    姚恩志，繼於八十八年九月廿五日又攜帶一千美金赴大陸交給姚恩志，詎乙○○
    回台後，始竟意圖為自己不法之所有，將上開退伍金扣除美金二千五百元之餘款
    約七十多萬元侵占入己，肖有未洽。被告上訴意旨否認有侵占犯行而指摘原判決
    不當，固無可取，惟原判決既有上述可議之處，自屬無可維持，應由本院撤銷改
    判。爰審酌被告並無前科，及其犯罪之動機、手段、侵占金額、所生危害及犯罪
    後之態度等一切情狀，量處如主文第二項所示之刑。按刑法第四十一條於九十年
    一月四日修正，同年月十日經總統公布施行，其中第一項規定：「犯最重本刑為
    五年以下有期徒刑以下之刑之罪，而受六個月以下有期徒刑或拘役之宣告，因身
    體、教育、職業、家庭之關係或其他正當事由，執行顯有困難者，得以一元以上
    三元以下折算一日，易科罰金。但確因不執行所宣告之刑，難收矯正之效，或難
    以維持法秩序者，不在此限。」，而前之規定為：「犯最重本刑為三年以下有期
    徒刑以下之刑之罪，而受六個月以下有期徒刑或拘役之宣告，因身體、教育、職
    業、家庭之關係，執行顯有困難者，得以一元以上三元以下折算一日，易科罰金
    。」，故本條文之修正，擴大得諭知易科罰金之範圍，較有利於被告，爰依刑法
    第二條第一項前段，適用修正後之刑法第四十一條第一項，諭知易科罰金之折算
    標準。
據上論斷，應依刑事訴訟法第三百六十九條第一項前段、第三百六十四條、第二百九
十九條第一項前段，刑法第三百三十五條第一項、第二條第一項前段、第四十一條第
一項，罰金罰鍰提高標準條例第一條前段、第二條，判決如主文。
本案經檢察官甲○○到庭執行職務。
中       華       民       國   九  十    年     七      月   十一      日
                                臺灣高等法院臺中分院刑事第七庭
                                      審判長法  官  林  榮  龍
                                            法  官  黃  日  隆
                                            法  官  江  錫  麟
右正本證明與原本無異。
不得上訴。
                                            書記官  謝  雅  惠
中       華       民       國   九  十    年     七      月    十二     日
附錄本案論罪科刑法條：
刑法第三百三十五條
意圖為自己或第三人不法之所有，而侵占自己持有他人之物者，處五年以下有期徒刑
、拘役或科或併科一千元以下罰金。
前項之未遂犯罰之。
        Ｋ


司法院資訊處製作；財團法人民間司法改革基金會備份。
